【裁判字號】    92,台上,2721
【裁判日期】    920516
【裁判案由】    傷害致人於死
【裁判全文】
最高法院刑事判決                              九十二年度台上字第二七二一號
    上  訴  人  甲○○
                乙○○
                戊○○
    右  一  人
    選任辯護人  藍松喬律師
    上  訴  人  丙○○
                庚○○
                己○○
                丁○○
    右  一  人
    選任辯護人  陳鄭權律師
                林雅君律師
右上訴人等因傷害致人於死案件，不服臺灣高等法院中華民國八十九年十二月十五日
第二審判決（八十九年度上訴字第一九七七號，起訴案號：臺灣桃園地方法院檢察署
八十五年度偵字第七四四０號），提起上訴，本院判決如左：
    主  文
原判決撤銷，發回台灣高等法院。
    理  由
本件原判決認定上訴人甲○○偕同上訴人丁○○（於民國八十一年間曾犯竊盜罪，經
臺灣高等法院判處有期徒刑五月確定，於八十二年八月三日執行完畢。）、戊○○、
乙○○、己○○、庚○○等人於八十五年六月九日晚九時許，至桃園縣中壢市○○路
一０七之二號酒泉街酒店Ａ２包廂內唱歌飲酒，其後上訴人丙○○與不詳年籍姓名年
約三十歲綽號「阿華」之張文華、「阿寶」、「阿堯」等人隨後趕到，一同飲酒作樂
，席間「阿寶」、「阿堯」因有事先行離去，僅餘甲○○、乙○○、丁○○、庚○○
、丙○○、戊○○、己○○及「阿華」，繼續飲酒唱歌。同一時間酒泉街酒店Ａ１包
廂內，另有陳旭昇、戴傳賢、戴隆盛、鍾明田、朱瑞典等人在該包廂內飲酒歌唱，至
翌（十）日上午一時許，Ａ２包廂內之甲○○等八人宴畢，由戊○○負責前往櫃台結
帳，甲○○則於離去前如廁，惟在該酒店廁所內，與陳旭昇、戴隆盛因細故發生口角
，進而互毆，戴傳賢隨後進入廁所，見狀亦加入互毆行列，嗣乙○○聞訊趕至，王、
吳二人即與戴隆盛一方對打，不久雙方均停手，甲○○、乙○○等人先行離開廁所，
陳旭昇、戴傳賢、戴隆盛亦返回Ａ１包廂內繼續飲酒。詎甲○○、乙○○於廁所毆鬥
完畢後，心有不甘，於步出酒店後，即與在酒店外停車場等候之丁○○、庚○○、丙
○○、戊○○、己○○及「阿華」共同商議報復，並基於共同傷害之犯意聯絡，由甲
○○於停車場附近放置之棧板上拆下木板一條；由乙○○、庚○○、丙○○，分別就
地拾取木板或角木；丁○○持柺杖鎖；戊○○、己○○則徒手，於酒店門口外守候，
意欲圍毆戴隆盛等人，約莫十分鐘左右，陳旭昇、戴隆盛及戴傳賢於Ａ１包廂內向鍾
明田、朱瑞典辭行欲返回台北，於離開包廂後，走到酒店大門甫欲步出時，甲○○、
乙○○、丁○○、庚○○、丙○○、戊○○、己○○及「阿華」明知以木板、木角及
柺杖鎖等質地堅硬之鈍器攻擊人之身體，足以造成人身體、健康之傷害，及可預見被
攻擊者可能因此傷害導致死亡之結果，然無此預見，由甲○○帶頭高呼「給你死」，
眾人分持木板、角木及枴杖鎖或徒手，一擁而上，採小群體游離圍毆方式（即夥同二
、三人一組或僅攻擊單一被害人，或攻擊二以上之被害人）分別毆打陳旭昇、戴隆盛
、戴傳賢，迨戴傳賢、陳旭昇、戴隆盛三人被毆倒地後，甲○○等八人始罷手，搭乘
小貨車逃逸。導致戴傳賢受有頭部外傷二處、右手腕瘀腫（六乘五公分）、左手腕瘀
腫（六乘三公分）、右下腿部擦傷、左前耳裂傷（二成一公分）、左前胸部瘀腫、左
外踝部瘀腫等傷害；陳旭昇受有頭部外傷併腦震盪、頭頂部撕裂傷、右耳部及右頰挫
傷、瘀血腫脹等傷害；另戴隆盛因此受有頭部創傷（上唇部左側長二點五公分之裂傷
、左耳後長三公分裂傷、左耳輪一點五乘零點五公分皮下擦傷、左側耳後近枕部三乘
二公分頭皮下出血、顱腔兩側頂部及顱底，小腦天幕下端至大枕孔處，有廣泛性硬腦
膜下出血及瀰漫性蜘蛛膜下腔出血，形成血塊）、左側頸部肌肉胸骨甲狀腺肌及甲狀
腺旁有局部出血、左下腹外側有一處二乘一公分之擦、挫傷、左腎部旁軟組織明顯出
血、左肩近鎖骨處有多處擦傷，最大者為一乘零點五公分、右膝有多處擦傷，最大者
為二乘一分、左小腿前側處二乘二之擦傷、右小腿前側有一條長三公分，寬一公分之
裂傷等傷害。而戴隆盛經送醫急救後，終因顱腦內出血，導致昏迷，延至同年月十二
日晚十時十分許不治死亡等情。因將第一審判決撤銷，改判仍依想像競合犯分別從一
重論處甲○○、乙○○、丁○○、庚○○、丙○○、戊○○、己○○共同傷害人之身
體，因而致人於死罪刑（甲○○、乙○○、庚○○、丙○○各處有期徒刑十二年，均
褫奪公權六年、丁○○，累犯，處有期徒刑十二年四月，褫奪公權六年、戊○○、己
○○各處有期徒刑八年，均褫奪公權六年），固非無見。
惟查：（一）刑法上因犯罪致發生一定之結果，而有加重其刑規定之加重結果犯，於
行為人客觀上不能預見該加重結果發生時，不適用之，此觀諸該法第十七條之規定甚
明。原判決固分別論處上訴人等共同傷害人之身體因而致人於死罪刑，惟其事實認定
：「甲○○、乙○○、丁○○、庚○○、丙○○、戊○○、己○○及『阿華』明知以
木板、木角及柺杖鎖等質地堅硬之鈍器攻擊人之身體，足以造成人身體、健康之傷害
，及可預見被攻擊者可能因此傷害導致死亡之結果，然無此預見」，是否意指上訴人
等於客觀上不能預見該死亡加重結果之發生？若是，上訴人等所為即難論以傷害致人
於死之加重結果犯，原判決此部分事實不明，本院無從為法律適用當否之判斷。又刑
法上加重結果犯，係以行為人能預見其結果之發生為要件，而所謂能預見，則係指客
觀情形而言，與主觀上有無預見之情形不同，若主觀上有預見，而結果發生復不違背
其本意時，則屬故意範疇  是行為人對該犯罪結果發生之預見，究係主觀上能預見，
抑或於客觀情形下，行為人應能預見，關係法律適用，自應於判決書事實欄詳加認定
，並於理由內敘明為此認定所憑之證據及其理由，始足為適用法律之依據。原判決雖
分別論處上訴人等共同傷害人之身體因而致人於死罪刑，惟其事實欄僅認定：「甲○
○、乙○○、丁○○、庚○○、丙○○、戊○○、己○○及『阿華』可預見被攻擊者
可能因此傷害導致死亡之結果」，對該項預見究係主觀上能預見抑或係於客觀情形應
能預見，並未明確認定，於理由內對此復未明確說明，自不足為適用法律之依據。（
二）有罪判決書之事實一欄，為判斷其適用法令當否之準據，法院應將依職權認定與
論罪科刑有關之事實，翔實記載，然後於理由內逐一說明其憑以認定之證據，並使事
實認定與理由說明，互相適合，方為合法。倘事實認定與理由說明，不相一致，或事
實與理由欄內之記載，前後不符，按諸刑事訴訟法第三百七十九條第十四款後段規定
，均屬判決理由矛盾之當然違背法令。依原判決理由說明，係依憑告訴人戴傳賢、陳
旭昇分別在警局、偵查及第一審審理中之指述，作為認定事實之基礎，惟原判決援引
為判決基礎之戴傳賢、陳旭昇於警局、偵查及第一審之供述：「當時我們在酒泉街酒
店Ａ１包廂內飲酒，席間我與戴隆盛、陳旭昇三人，一起去上廁所，在廁所內與三名
不認識之男子發生口角爭執，雙方在廁所內即開始互毆，沿路打至大門口，對方同夥
即由酒店內持木棍加入戰局將我們三人打傷」、「當時我弟弟（應係哥哥之誤）戴隆
盛和陳旭昇在上廁所，我隨後去，對方有二、三個人在就是甲○○、乙○○（當庭指
認）另外一名無法指認，他們就在廁所用手打我們三個，我們也有反擊，後來兩邊都
住手，當時我是受內傷，是他們先走出廁所，我們一走出廁所，突然對方就有十個人
左右，手裡拿著木棍、拐杖鎖圍著我們，當時甲○○手拿木板對著我們揮動，並且說
要給我們死（當庭指認），此外乙○○手裡也拿著木板，也朝著我們打來（當庭指認
），當時情形很亂，我無法確實指認，我們的確有被王、吳二人打到」（戴傳賢部分
，見偵查卷第三一頁、第一審卷第一宗第八二頁）、「當時我們在酒泉街酒店Ａ１包
廂內飲酒，席間戴隆盛要上廁所，我與戴傳賢陪他去，在廁所內與三名不認識之男子
發生口角隨即互毆，一路打至大門口，沒多久即見七、八名男子在店內持木棍往我們
三人身上敲打，等我們三人倒地，它們才往大馬路逃逸（陳旭昇部分，見偵查卷第二
九頁背面）。如若皆屬無訛，似意指甲○○在廁所內與戴傳賢、戴隆盛、陳旭昇發生
衝突，進而互毆後，隨即與前來一探究竟之其餘上訴人等，自廁所外共同圍毆戴傳賢
等人，直至酒泉街酒店店門外。證人吳美珠在第一審復供稱：「（問：當時互毆，究
竟是連續打到店外，還是如戴傳賢所述，有先罷手？）好像是連續打」（見第一審卷
第一宗第一二一頁背面）。則原判決事實認定：「甲○○於離去前，在酒店廁所內，
與陳旭昇、戴隆盛因細故發生口角，進而互毆，戴傳賢隨後進入廁所，見狀亦加入陳
旭昇、戴隆盛之行列，其後乙○○聞訊趕至，甲○○、乙○○與戴隆盛一方對打，不
久雙方均停手，甲○○、乙○○先行離開廁所，陳旭昇、戴傳賢、戴隆盛亦返回Ａ１
包廂內繼續飲酒。甲○○、乙○○於步出酒店後，即與在酒店外停車場等候之丁○○
、庚○○、丙○○、戊○○、己○○及『阿華』商議報復，並基於共同傷害之犯意聯
絡，由甲○○於停車場附近放置之棧板上拆下木板一條；乙○○、庚○○、丙○○，
就地分別拾取木板或角木；丁○○持柺杖鎖；戊○○、己○○則徒手，於酒店門口外
守候，意欲圍毆戴隆盛等人，約莫十分鐘左右，陳旭昇、戴隆盛、戴傳賢於Ａ１包廂
內向鍾明田、朱瑞典辭行欲返回台北，於離開包廂後，走到酒店大門甫欲步出時，甲
○○、乙○○、丁○○、庚○○、丙○○、戊○○、己○○及『阿華』明知以木板、
木角及柺杖鎖等質地堅硬之鈍器攻擊人之身體，足以造成人身體、健康之傷害，及可
預見被攻擊者可能因此傷害導致死亡之結果，然無此預見，由甲○○帶頭高呼『給你
死』，眾人分持木板、角木及枴杖鎖或徒手，一擁而上，採小群體游離圍毆方式，分
別毆打陳旭昇、戴隆盛及戴傳賢」，顯與其援引為判決基礎之上開戴傳賢、陳旭昇供
述內容不相符合。又告訴人戴傳賢、陳旭昇於警訊、偵查之供述，與其在第一審審理
中所供，並非盡然相同，原判決未加取捨，即併採納不相符合之供述，作為判決上訴
人等有罪之證據資料，自有判決理由矛盾之違法。以上，或係上訴人等上訴意旨所指
摘，或為本院得依職權調查之事項，應認原判決有撤銷發回更審之原因。
據上論結，應依刑事訴訟法第三百九十七條、第四百零一條，判決如主文。
中      華      民      國    九十二    年      五      月     十六     日
                              最高法院刑事第一庭
                                  審判長法官  施  文  仁
                                        法官  林  永  茂
                                        法官  蕭  仰  歸
                                        法官  賴  忠  星
                                        法官  張  清  埤
      右正本證明與原本無異
                                              書  記  官
中      華      民      國    九十二    年      五      月    二十二    日


司法院資訊處製作；財團法人民間司法改革基金會備份。
